【裁判字號】    89,自,386
【裁判日期】    900323
【裁判案由】    詐欺
【裁判全文】
臺灣板橋地方法院刑事判決                          八十九年度自字第三八六號
    自  訴  人  丁○○
    自訴代理人  甲○○
    被      告  乙○○
右列被告因詐欺案件，經自訴人提起自訴，本院判決如左：
    主  文
乙○○意圖為自己不法之所有，以詐術使人將本人之物交付，累犯，處有期徒刑肆月
，如易科罰金以佰元折算壹日。
    事  實
一、乙○○前於民國（下同）八十二年間因違反動產擔保交易法案件，經臺灣臺中地
    方法院判處有期徒刑三月確定，並於八十四年八月十六日易科罰金執行完畢。詎
    仍不知悔改，明知其票信因兩次拒絕往來，於八十八年九月三日被公告為永久拒
    絕往來戶在案，已無清償能力並陷於週轉不靈之狀況，竟基於為自己不法所有之
    意圖，於八十八年九月中旬之某日，在其所經營位於臺北縣板橋市○○路之宏城
    西點麵包店內，向其子丙○○之女友丁○○佯稱近日將前往向其父母提親，並以
    生意頗佳須擴大營業為由，借用丁○○名義開設支票帳戶使用，並立據承諾票據
    債務與丁○○無涉，致丁○○陷於錯誤，乃於八十八年十月十三日，與乙○○共
    同前往位於臺北縣板橋市○○路○段一０四號之新竹國際商業銀行板橋分行（以
    下稱新竹商銀板橋分行），開設第四０七五號之支票存款帳戶，並將領得之二十
    五張空白支票及印章乙枚交予乙○○。嗣乙○○並未前往丁○○住處為其子丙○○提親，所簽發行使如附表所示之支票乙紙，亦因持票人魏春樹未獲兌現而向丁○○追索，丁○○始知受騙。
二、案經丁○○提起自訴。
    理  由
一、訊據被告乙○○固供承明知其已遭拒絕往來後，於前揭時、地借用丁○○名義，
    共同前往上址之新竹商銀開設前揭支票存款帳戶，並已簽發二十五張支票等情不
    諱，惟矢口否認有何被訴之詐欺犯行，辯稱：伊沒有詐欺，是她（自訴人）同意
    借給伊開戶，當時確實與伊兒子論及婚嫁，伊開出去之支票都有處理云云。經查
    右開事實，業據自訴人丁○○於本院調查時指訴綦詳，並有被告簽發如附表所示
    之支票（正、背面）、退票理由單及被告所書立載有票據債務與自訴人無關之旨
    之字據影本各乙紙附卷可稽。次查被告乙○○因經兩次拒絕往來，於八十八年九
    月三日經公告為永久拒絕往來戶乙節，業經臺北市票據交換所以卷附之八十九年
    十一月十八日（八九）北票字第七六八三號函覆甚明，被告於本院調查時亦不否
    認因其業已拒絕往來，始向自訴人借用名義開戶等語（見八十九年十月二十日訊
    問筆錄），復據證人即被告之子丙○○於本院調查時到庭具結證稱：在八十八年
    七、八月時，伊父親有說於八十八年底要到自訴人家提親，結果伊父親都沒有去
    ，原因伊不清楚，（是否知悉被告與自訴人間有金錢糾紛？）於八十八年九、十
    月時，伊父親有向自訴人借名義去申請支票，當時伊在場。伊父親說要擴充麵包
    店，票不夠用，當時伊父親常常用票週轉資金很緊，自訴人有同意，當時伊沒有
    表示意見，（為何不借用你名義去申請支票？）因為怕伊母親知道，伊父親從未
    向伊開口過，也沒有要用其他家人名義去申請等語（見九十年二月九日訊問筆錄
    ）。是以被告既在明知其係永久拒絕往來戶，資金週轉復常處於窘困之情況下，
    並未借用其子即證人丙○○或其他家人之名義，又佯以欲向自訴人父母提親為由
    ，要求自訴人開設支票帳戶並請領支票以供其使用，則其為自己不法所有之意圖
    甚明，故被告辯稱並無詐欺意圖云云，即不足為採。又查被告簽發使用自訴人所
    申辦之新竹商銀板橋分行帳戶支票，自八十八年十一月十五日起迄八十九年三月
    二十日止，共計退票二十張（註銷其中九張），於八十九年一月二十八日亦經列
    為拒絕往來戶，有前揭臺北市票據交換所函及所附之存款不足退票（含註銷）明
    細表乙份在卷可按，故被告辯稱所簽發支票都已處理云云若屬真實可信，則自訴
    人何以被列為拒絕往來戶？至於被告雖提出三紙匯出匯款申請書及四紙銀行收取
    存戶繳交註銷退票紀錄手續費收據（均影本），然此僅係被告於事後註銷取回所
    簽發部分而非全部之支票，並無礙於其詐欺罪責之成立，本院認尚難資為有利於
    被告之認定基礎。綜之，被告乙○○既明知已被列為永久拒絕往來戶，且經濟狀
    況已陷於週轉窘困，尚知不使用其家人之名義，而佯以欲為其子提親為由，借用
    自訴人之名義開設新竹商銀板橋分行之支票存款帳戶，並簽發支票使用致自訴人
    亦同被列為拒絕往來戶，則其不法所有之意圖至為灼然，復難謂無使用詐術之情
    事，是以被告前揭所辯各節，無非係事後圖卸刑責之詞，不足採信。故本件事證
    明確，被告犯行洵堪認定，應予依法論科。
二、核被告乙○○所為，係犯刑法第三百三十九條第一項之詐欺取財罪。按被告行為
    後，刑法第四十一條業於九十年一月十日修正公布施行，於同年一月十二日生效
    ，依修正後之第四十一條第一項前段規定，得易科罰金之範圍由犯最重本刑為三
    年以下有期徒刑以下之刑之罪，擴大為犯最重本刑為五年以下有期徒刑以下之刑
    之罪，較有利於被告，依刑法第二條第一項前段之規定，本件應適用裁判時之修
    正後刑法第四十一條第一項前段規定，諭知易科罰金之折算標準。末查被告乙○○曾於八十二年間因違反動產擔保交易法案件，經臺灣臺中地方法院判處有期徒
    刑三月確定，並於八十四年八月十六日易科罰金執行完畢，有臺灣高等法院檢察
    署刑案紀錄簡覆表乙份在卷可參，其於受有期徒刑之執行完畢後，五年以內再犯
    有期徒刑以上之本罪，為累犯，應依刑法第四十七條之規定加重其刑。爰審酌被
    告犯罪之動機、目的、手段、犯罪所生之危害，及事後曾註銷所簽發部分支票之
    退票紀錄，惟於審理時猶飾詞卸責之態度等一切情狀，量處如主文所示之刑，並
    諭知易科罰金之折算標準，以資懲儆。至於被告乙○○因詐欺犯行所得之二十五
    張空白支票，業已全部簽發行使交由執票人收執，業據其供明在卷，自難認仍屬
    被告所有之物，故依法不得併為沒收之宣告，附此敘明。
三、自訴意旨另以：被告乙○○除前揭已論罪科刑之詐欺犯行外，並認其遭被告詐騙
    開設之支票帳戶，應係新竹區中小企業銀行板橋分行，惟附表所示之支票，則係
    新竹商銀板橋分行之支票，因認被告顯有偽造文書，以自訴人名義另行申請設立
    支票帳戶，尚涉犯刑法之偽造文書罪嫌（雖漏未論列起訴法條，惟於自訴之犯罪
    事實內業已載明）等語。按犯罪事實應依證據認定之，無證據不得推定其犯罪事
    實，刑事訴訟法第一百五十四條定有明文。復按認定不利於被告之事實，須依積
    極證據，茍積極之證據不足為不利於被告事實之認定時，即應為有利於被告之認
    定，更不必有何有利之證據，最高法院著有三十年上字第八一六號判例甚明。本
    件自訴人認被告乙○○涉有右開偽造文書罪嫌，無非係以附表所示之支票影本乙
    紙資為論據。經查自訴人丁○○於八十八年十月十三日於新竹商銀板橋分行開設
    帳號四０七五號支票存款帳戶，又新竹國際商業銀行之前身為新竹區中小企業銀
    行等情，有新竹商銀八十九年十月二十一日竹商銀板橋字第一一九五－一號函乙
    紙在卷可查，且依該函所附之自訴人親自簽署之支票存款開戶申請書影本，業已
    載明自訴人係向新竹區國際商業銀行申請支票存款帳戶等旨，堪認係自訴人片面
    誤認係屬不同之銀行所致，被告實無另行冒用自訴人名義開設帳戶之偽造文書犯
    行。此外，復查無其他積極證據足資證明被告確有自訴人指訴之偽造文書犯行，
    此部分應屬不能證明被告乙○○犯罪，惟若成立犯罪，則與前揭論罪科刑部分應
    有牽連犯之裁判上一罪關係，故本院不另為無罪之諭知，附予敘明。
據上論斷，應依刑事訴訟法第三百四十三條、第二百九十九條第一項前段，刑法第三
百三十九條第一項、第四十七條、第二條第一項前段、第四十一條第一項前段，罰金
罰鍰提高標準條例第一條前段、第二條，判決如主文。
中      華      民      國      九十    年      三      月    二十三    日
                                臺灣板橋地方法院刑事第三庭
                                      法  官    陳志揚
右正本證明與原本無異。
如不服本判決，應於判決送達後十日內向本院提出上訴狀 (應附繕本) ，上訴於
臺灣高等法院。
                                      書記官    陳慶樹
中      華      民      國      九十      年    四    月  三    日
附錄本案論罪科刑法條條文:
刑法第三百三十九條
  意圖為自己或第三人不法之所有，以詐術使人將本人或第三人之物交付者，處五年
  以下有期徒刑、拘役或科或併科一千元以下罰金。
  以前項方法得財產上不法之利益或使第三人得之者，亦同。
  前二項之未遂犯罰之。
附表：
┌───┬──────┬─────┬─────┬────────────┐
│發票人│支 票 號 碼 │票載金額  │票載發票日│付        款          人│
├───┼──────┼─────┼─────┼────────────┤
│丁○○│ AA0000000  │五萬五千元│88.12.25  │新竹國際商業銀行板橋分行│
└───┴──────┴─────┴─────┴────────────┘


司法院資訊處製作；財團法人民間司法改革基金會備份。
